臺灣高等法院刑事判決
110年度上訴字第3603號
上  訴  人  
即  被  告  鄭冠宏




公設辯護人  王永炫
上列上訴人因毒品危害防制條例案件，不服臺灣桃園地方法院11
0年度訴字第252號，中華民國110年9月7日第一審判決（起訴案
號：臺灣桃園地方檢察署109年度偵字第27001號），提起上訴，
本院判決如下：
    主  文
原判決關於鄭冠宏部分撤銷。
鄭冠宏幫助犯販賣第三級毒品未遂罪，處有期徒刑陸月。
    事  實
一、鄭冠宏為范志祥（經原審判決後提起上訴，本院另行審理）
    之友人，明知4-甲基甲基卡西酮係毒品危害防制條例所列管
    之第三級毒品，依法不得販賣，且明知范志祥於民國109年8
    月5日下午4時11分許，接獲臉書暱稱「金北宋」之人（即微
    信暱稱「宋」之人，下同）指示，欲前往桃園市中壢區正大
    街與同市區正明街口以新臺幣（下同）3千元與他人交易含
    有第三級毒品4-甲基甲基卡西酮成分之毒品咖啡包5 包，仍
    基於幫助販賣第三級毒品之犯意，駕駛車牌號碼0000-00 號
    自用小客車搭載范志祥，於同日晚間6 時20分許抵達上址後
    ，由范志祥先下車與喬裝買家之警員王俊凱核對毒品數量與
    價格，再回車上將該含有第三級毒品4-甲基甲基卡西酮成分
    之毒品咖啡包5 包（總含袋毛重57.8152 公克、淨重51.898
    2 公克，取驗量0.2511公克，驗餘量51.6471 公克，卷內無
    證據認定純質淨重達5 公克以上）拿下車，交給喬裝買家之
    警員王俊凱，經警員王俊凱、謝易達確認該物為第三級毒品
    後，旋當場表明警察身分逮捕范志祥而交易未遂，並扣得毒
    品咖啡包5 包及門號0000000000號Iphone SE 行動電話1支
    （含該門號SIM 卡1 張）。而鄭冠宏當下誤認雙方發生交易
    糾紛，為免受到波及遂駕車離開現場，惟於偵查機關發覺其
    犯罪前，接獲范志祥電話後即駕駛上開車輛返抵現場，自首
    而接受裁判。
二、案經新北市政府警察局新莊分局移請臺灣桃園地方檢察署檢
    察官偵查後提起公訴。　　
    理  由
壹、證據能力
    按被告以外之人於審判外之言詞或書面陳述，除法律有規定
    者外，不得作為證據。惟按被告以外之人，於審判外之陳述
    ，雖不符刑事訴訟法第159 條之1 至第159 條之4 之規定，
    而經當事人於審判程序同意作為證據，法院審酌該言詞陳述
    或書面陳述作成時之情況，認為適當者亦得為證據。又當事
    人、代理人或辯護人於法院調查證據時，知有第159條第1項
    不得為證據之情形，而未於言詞辯論終結前聲明異議者，視
    為有前項之同意。刑事訴訟法第159 條之5 第1 項、第2項
    定有明文。本案所涉被告以外之人於審判外所為之陳述及所
    製作之文書，檢察官、被告鄭冠宏及辯護人均未於言詞辯論
    終結前聲明異議，爭執其證據能力，且本院審酌結果，認該
    證據資料製作時之情況，尚無違法不當及證明力明顯過低之
    瑕疵，以之作為證據應屬適當，依上開規定，認該等供述證
    據均具證據能力。又卷內之文書證據，亦無刑事訴訟法第15
    9條之4 之顯有不可信之情況與不得作為證據之情形，本院
    審酌上開證據資料製作時之情況，尚無違法不當及證明力明
    顯過低之瑕疵，亦認為以之作為證據應屬適當，是依刑事訴
    訟法第159 條至第159 條之5 規定，所引用之卷證所有證據
    ，如下揭所示均有證據能力，合先敘明。
貳、認定犯罪事實所憑證據及理由
一、上開事實，業據被告鄭冠宏於警詢、原審準備程序及審理時
    ，皆坦認在卷，均核與證人即喬裝買家之警員謝易達於偵訊
    時及原審審理時之證述、證人即同案被告范志祥於警詢時之
    證述大致相符，並有新北市政府警察局新莊分局扣押筆錄、
    新莊分局中港所（網路巡查）109年8月5日警員分別與微信
    暱稱「宋」之人、臉書暱稱「金北宋」之人對話譯文、警員
    職務報告、擷取圖片（含微信「北中南（音樂貼圖）支援版
    」之聊天群組、臉書對話及暱稱「金北宋」之人基本資料等
    擷取圖片）、蒐證照片（含交易地點、扣案物、查獲過程秘
    錄器錄影擷取照片、警員行動電話【螢幕內容為警員與微信
    暱稱「宋」之人對話內容】翻拍照片）附卷可查，並有咖啡
    包5包、門號0000000000號IphoneSE行動電話1支（含該門號
    SIM卡1張）扣案可佐，而該等咖啡包經送鑑定結果，均檢出
    含有第三級毒品4-甲基甲基卡西酮成分（總含袋毛重57.815
    2公克、淨重51.8982公克，取驗量0.2511，驗餘量51.6471
    公克）等情，有臺北榮民總醫院109年9月30日北榮毒鑑字第
    C0000000號毒品成分鑑定書存卷可按，足認被告前揭任意性
    自白與事實相符，堪以採信。
二、按我國法令對販賣毒品者臨以嚴刑，惟毒品仍無法禁絕，其
    原因實乃販賣毒品存有巨額之利潤可圖，故販賣毒品者，如
    非為巨額利潤，必不冒此重刑之險，是以有償販賣毒品者，
    除非另有反證證明其出於非圖利之意思而為，概皆可認其係
    出於營利之意而為。且販賣毒品係違法行為，非可公然為之
    ，有其獨特之販售通路及管道，復無公定價格，容易增減分
    裝之份量，而每次買賣之價量，可能隨時依雙方關係深淺、
    資力、需求量及對行情之認知、來源是否充裕、查緝鬆嚴、
    購買者被查獲時供述購買對象之可能風險評估等，而異其標
    準，非可一概而論，且販賣者從各種「價差」或「量差」或
    「純度」謀取利潤方式，亦有差異，然其所圖利益之非法販
    賣行為目的，則無二致，從而，除行為人記有帳冊、價量而
    足資認定其實際獲利外，委難查得實情，是以，縱未確切查
    得販賣賺取之實際差價，但除別有事證，足認係按同一價格
    轉讓，確未牟利外，應認行為人交付毒品予買家之際，實有
    獲取利益。故凡為販賣之不法行為者，其販入之價格必較售
    出之價格低廉，而有從中賺取買賣差價牟利之意圖及事實，
    應屬符合論理法則而不違背社會通常經驗之合理判斷。查同
    案被告范志祥行為時係智識正常之人，對於販賣第三級毒品
    為檢警機關嚴予取締之犯罪行為當知之甚詳，且其與喬裝買
    家之警員均素不相識，毫無特殊私人情誼之情況下，倘無從
    中賺取差價，豈有甘冒涉犯販賣第三級毒品罪刑之重典，無
    端義務無償為他人代送毒品之理，堪認同案被告范志祥前揭
    販賣第三級毒品未遂部分，確有營利之意圖。
三、公訴意旨雖認被告鄭冠宏係與證人范志祥共同基於販賣第三
    級毒品之犯意聯絡，駕駛上開車輛載送證人范志祥至現場為
    第三級毒品交易，然按刑法上之幫助犯，係指以幫助之意思
    ，對於正犯資以助力，而未參與實行犯罪之行為者而言（最
    高法院49年臺上字第77號判決參照），而刑法之共同正犯和
    幫助犯，其區別在於前者之行為人間，具有犯意聯絡、行為
    分擔，其中之犯意聯絡，係指出於自己共同犯罪之意思，而
    彼此達致明示或默示合意，行為分擔則不以參與犯罪構成要
    件以內之行為為限，縱係要件以外之行為，甚或祇同謀而不
    分擔行為，仍可成立；而後者之行為人間，並非出於自己共
    同犯罪之意思，且所協助部分，僅以構成犯罪要件以外之行
    為為限。又行為人雖確有從事構成犯罪要件以外之作為，而
    使犯罪順利完成，但如果控方無法舉出確實證據，以證明其
    有和正犯之間，具有共同犯罪之意思聯絡者，仍祇能依罪疑
    唯輕原則，認屬幫助犯。經查：證人范志祥於警詢及偵訊時
    證稱：我與鄭冠宏於109 年8 月5 日下午4 時許相約吃飯，
    出門後我才在車上告訴鄭冠宏說，我要去送毒品咖啡包，嗣
    因事出突然，他不知道壓住我的人是警察，才嚇到跑掉。而
    他只知道我要去交易毒品咖啡包，他沒有分工也沒有拆帳等
    語（見偵字卷第17頁、第131 頁反面），核與證人即被告鄭
    冠宏歷次供稱：我與范志祥是朋友，我們下班時原本要一起
    去吃飯，途中范志祥表示臉書暱稱「金北宋」之人叫他幫忙
    送毒品咖啡包去新屋交流道附近的肯德基交易，我們就到那
    邊，他說要下車一下，他走過去就被好幾個人壓制，當時我
    以為是范志祥跟對方打架，因為嚇到就駕車跑掉，我並無參
    與他販賣毒品的分工或拆帳等語相符（見偵字卷第23至25頁
    、第149 頁反面至第151 頁）；又證人謝易達於原審審理時
    證稱：警方對本案並無查到鄭冠宏涉及取得毒品、加工分裝
    、拆帳等販賣毒品的犯罪分工，只有他駕車載送范志祥為毒
    品交易之事等語（見訴字卷第186 頁），則被告鄭冠宏僅為
    證人范志祥之友人，案發當時恰巧駕駛車輛搭載證人范志祥
    ，原本只是要與證人范志祥共進晚餐，在途中偶然得知證人
    范志祥受臉書暱稱「金北宋」之人指示交易毒品咖啡包，同
    意載送證人范志祥之行為，並不等同實際販賣毒品之行為（
    即與交易對象洽談交易毒品之數量、金額、時間、地點、方
    式或進行交付毒品、收取價金等舉措），而公訴人並未提出
    證據足資證明被告鄭冠宏有參與本案販賣第三級毒品之構成
    要件行為，復未提出其他證據證明被告鄭冠宏可分配到販賣
    第三級毒品之利潤，尚難認定被告鄭冠宏係出於自己犯罪之
    意思，以載送證人范志祥到現場為毒品交易（此非販賣第三
    級毒品之犯罪構成要件行為）為手段，參與本件販賣第三級
    毒品未遂之犯行。堪認被告鄭冠宏僅係基於幫助販賣第三級
    毒品之犯意，幫助證人范志祥為上開販賣第三級毒品未遂之
    行為，而僅係對於證人范志祥、臉書暱稱「金北宋」之人遂
    行販賣第三級毒品之犯行，資以助力，揆諸上開判決意旨，
    應屬販賣第三級毒品罪未遂之幫助犯，公訴意旨指稱被告鄭
    冠宏所為亦構成販賣第三級毒品未遂罪，且與證人范志祥、
    臉書暱稱「金北宋」之人間為共同正犯云云，容有誤會。
四、綜上所述，本案事證明確，被告上開犯行堪以認定，應依法
    論科。
參、論罪
一、按行為人原本即有犯罪之意思，偵查人員僅係提供機會讓其
    犯罪，於其犯罪時予以逮捕而言，稱為「釣魚偵查」，因行
    為人本即有犯罪之故意，雖與該行為人交涉之偵查機關所屬
    人員或其合作者，實際上並無使犯罪完成之真意，但該行為
    人應成立未遂犯（最高法院109 年臺上字第4220號判決意旨
    參照）。查同案被告范志祥為促使對其負債之臉書暱稱「金
    北宋」之人還款，與臉書暱稱「金北宋」之人達成共同販賣
    含第三級毒品成分咖啡包以營利之犯意聯絡，先由臉書暱稱
    「金北宋」之人以微信暱稱「宋」在微信群組刊登販賣毒品
    之廣告，待與購毒者談妥毒品交易之內容後，再由同案被告
    范志祥實際與購毒者完成交易，而本案乃承辦警員見微信暱
    稱「宋」之人在該群組所刊登之毒品廣告，而佯裝購毒者與
    之聯繫，復約定交易地點而由同案被告范志祥至現場為第三
    級毒品交易等情，業經同案被告范志祥歷次供承在卷，是同
    案被告范志祥原已有販賣第三級毒品之意思，警員僅係以引
    誘之方式使同案被告范志祥暴露犯罪事證，乃機會提供型之
    合法誘捕行為，惟同案被告范志祥、臉書暱稱「金北宋」之
    人已著手兜售，僅因喬裝買家之警員實際並無購買含第三級
    毒品成分咖啡包之真意，故事實上無法完成本案毒品交易而
    未遂。核同案被告范志祥所為，係犯毒品危害防制條例第4
    條第6項、第3項之販賣第三級毒品未遂罪；核被告鄭冠宏所
    為，係犯毒品危害防制條例第4條第6項、第3項、刑法第30
    條第1項前段之幫助犯販賣第三級毒品未遂罪。
二、刑之加重減輕
　㈠被告鄭冠宏前因於105年間因詐欺案件，經法院判處有期徒刑
    確定，於108年6月21日執行完畢，有本院被告前案紀錄表1
    份可稽，其於有期徒刑執行完畢後，5年以內故意再犯本案
    有期徒刑以上之罪，為累犯，本應依刑法第47條第1項規定
    ，加重其刑，惟考量構成累犯之前案係詐欺罪，本案為幫助
    販賣第三級毒品未遂罪，二者罪質不同，且毫無關連，難認
    其本案再犯，係有特別惡性，抑或對於刑罰之反應力薄弱，
    而有加重刑度之必要，參考司法院大法官會議釋字第775號
    解釋意旨，認本案無需加重其刑。
  ㈡被告鄭冠宏就上揭犯行，於偵查及歷次審判中均自白，應依
    毒品危害防制條例第17條第2 項，減輕其刑。又被告鄭冠宏
    係以幫助同案被告范志祥犯罪之意思，而幫助販賣第三級毒
    品（未遂），應依刑法第30條第2 項規定按正犯之刑減輕之
    。另因喬裝買家之警員自始不具購毒真意而無法完成交易，
    屬未遂犯，應依刑法第25條第2 項之規定，按既遂犯之刑減
    輕之。另刑法第62條所謂自首，祇以犯人在犯罪未發覺之前
    ，向該管公務員申告犯罪事實，並受裁判為已足。目的在促
    使行為人於偵查機關發覺前，主動揭露其犯行，俾由偵查機
    關儘速著手調查，於嗣後之偵查、審理程序，自首者仍得本
    於其訴訟權之適法行使，對所涉犯罪事實為有利於己之主張
    或抗辯，不以始終均自白犯罪為必要。至毒品危害防制條例
    第17條第2項規定：「犯第四條至第八條之罪於偵查及審判
    中均自白者，減輕其刑。」則旨在使刑事案件儘速確定，鼓
    勵被告認罪，並節省司法資源，行為人須於偵查及審判中均
    自白者，始符合減輕其刑之要件。上揭法定減輕其刑之規定
    ，前者，重在鼓勵行為人自行揭露尚未發覺之犯罪；後者，
    則重在憑藉行為人於偵查、審判程序之自白，使案件儘速確
    定。二者之立法目的不同，適用要件亦異，且前者為得減其
    刑，後者為應減其刑，乃個別獨立減輕其刑之規定。法院若
    認行為人同時存在此二情形，除應適用毒品危害防制條例第
    17條第2項減輕其刑外，尚得依刑法第62條自首之規定遞減
    其刑。最高法院101年4月24日101年度第4次刑事庭會議決議
    可資參照。被告在有偵查犯罪職權之公務員尚無任何事證，
    足發覺其涉犯本案幫助販賣第三級毒品未遂之犯行前，回到
    現場向警員自首本案幫助販賣第三級毒品未遂之犯行等情，
    業據證人謝易達於原審審理時結證明確（參見訴字卷第187
    至188 頁），屬自首而受裁判，應依刑法第62條自首規定減
    輕其刑。綜上，被告有4種減刑事由，應依法順次遞減之。
肆、撤銷原判決事由及量刑
一、原審因予論罪科刑，固非無見。惟查：被告於本件構成自首
    ，原審亦認定此部分事實，惟認被告已有毒品危害防制條例
    第17條第2項減刑適用，而不得援引自首規定予以減刑，見
    解容有疏誤。被告上訴指摘及此，為有理由，故應由本院撤
    銷改判。　　
二、爰以行為人責任為基礎，審酌被告明知同案被告范志祥、臉
    書暱稱「金北宋」之人共同販賣含第三級毒品成分之咖啡包
    ，仍給予助力，並對於社會秩序造成潛在危險，應予非難，
    惟參以同案被告范志祥本案販賣毒品之次數僅1 次，數量及
    金額均非多，且未完成交易行為即遭警員查獲，危害程度相
    對較輕，被告鄭冠宏僅係在偶然之情況下，幫助同案被告范
    志祥為本案販賣第三級毒品未遂之犯行，並主動投案，惡性
    非重，且業已坦承犯行，犯後態度良好，兼衡被告高中畢業
    、家境貧寒，從事服務業（見偵卷第21頁）等一切情狀，量
    處如主文第2項所示之刑。
伍、被告經合法傳喚，有公示送達證書一份在卷可憑（本院卷第
    159頁），其無正當理由不到庭，爰不待其陳述，逕為一造
    辯論判決。　　
據上論斷，應依刑事訴訟法第371條、第369條第1項前段、第364
條、第299條第1項前段，判決如主文。
本案經檢察官鄧瑋琪提起公訴，檢察官朱婉綺到庭執行職務。
中　　華　　民　　國　　111 　年　　3 　　月　　30　　日
                  刑事第八庭  審判長法  官  陳世宗
                                    法　官  吳勇毅
                                    法　官  呂寧莉
以上正本證明與原本無異。
如不服本判決，應於收受送達後20日內向本院提出上訴書狀，其
未敘述上訴之理由者並得於提起上訴後20日內向本院補提理由書
（均須按他造當事人之人數附繕本）「切勿逕送上級法院」。
                                    書記官  賴資旻
中　　華　　民　　國　　111 　年　　3 　　月　　30　　日
附錄：本案論罪科刑法條全文
毒品危害防制條例第4條第6項、第3項
製造、運輸、販賣第三級毒品者，處7年以上有期徒刑，得併科
新臺幣1千萬元以下罰金。
前五項之未遂犯罰之。